ACORDAO-COMPLETO-2337817

ACÓRDÃO 2241/2019 ATA 6/2019 - PRIMEIRA CÂMARA

Vistos, relatados e discutidos estes autos de recurso de reconsideração interposto contra o Acórdão 2166/2018-TCU-Primeira Câmara, 
			ACORDAM os Ministros do Tribunal de Contas da União, reunidos em sessão da 1ª Câmara, ante as razões expostas pelo relator, em:
			9.1. nos termos dos arts. 32, inciso I, e 33 da Lei 8.443/1992, conhecer do presente recurso de reconsideração;
			9.2. quanto ao mérito, negar-lhe provimento e manter inalterados os termos do acórdão recorrido; e
			9.3. dar ciência desta deliberação à prefeitura municipal de Nipoã/SP, ao Ministério do Turismo e ao recorrente.

Recurso de reconsideração interposto contra decisão que julgou irregulares as contas relativas a convênio cujo objeto era apoiar a realização de evento festivo.

Primeira Câmara

Prefeitura Municipal de Nipoã/SP

3. Recorrente: Antônio Carlos Ribeiro (XXX.569.300-XX)

13.1. Ministros presentes: Walton Alencar Rodrigues (Presidente), Benjamin Zymler (Relator), Bruno Dantas e Vital do Rêgo.
13.2. Ministros-Substitutos presentes: Augusto Sherman Cavalcanti e Weder de Oliveira.

BENJAMIN ZYMLER

Ministro Bruno Dantas

Adoto, como relatório, com alguns ajustes de forma, a instrução elaborada no âmbito da Secretaria de Recursos (Serur) inserta à peça 36, verbis:
"INTRODUÇÃO
1. Trata-se de recurso de reconsideração interposto por Antônio Carlos Ribeiro (peça 30) , ex-prefeito do Município de Nipoã/SP, contra o Acórdão 2166/2018-TCU-Primeira Câmara (peça 21) , com o seguinte teor:
'9.1. considerar revel Antonio Carlos Ribeiro, para todos os efeitos, dando-se prosseguimento ao processo, nos termos do art. 12, § 3º, da Lei 8.443/1992; 
9.2. com fundamento nos arts. 1º, inciso I, 16, inciso III, alíneas 'b' e 'c', e 19, da Lei 8.443/1992, julgar irregulares as contas de Antonio Carlos Ribeiro e condená-lo ao pagamento do débito discriminado a seguir, atualizado monetariamente e acrescido dos juros de mora devidos, calculado desde a data de ocorrência indicada até sua efetiva quitação, na forma da legislação vigente, fixando o prazo de 15 (quinze) dias, a contar do recebimento da notificação, para que seja comprovado, perante este Tribunal, o recolhimento da quantia ao Tesouro Nacional, nos termos do art. 23, inciso III, alínea 'a', da referida Lei c/c o art. 214, inciso III, alínea 'a', do Regimento Interno do TCU:
	VALOR ORIGINAL (R$) 
	DATA DA OCORRÊNCIA

	R$ 75.314,19
	17/2/2009

9.3. com fundamento no art. 57 da Lei 8.443/1992, aplicar a Antonio Carlos Ribeiro multa no valor de R$ 12.000,00 (doze mil reais) , atualizado monetariamente desde a data do presente acórdão até a do efetivo recolhimento, se for pago após o vencimento, na forma da legislação vigente, fixando o prazo de 15 (quinze) dias, a contar do recebimento da notificação, para que seja comprovado, perante este Tribunal, o recolhimento da quantia ao Tesouro Nacional, nos termos do art. 23, inciso III, alínea "a", da referida Lei, c/c o art. 214, inciso III, alínea "a", do Regimento Interno do TCU; 
9.4. com fundamento no art. 26 da Lei 8.443/1992, autorizar, se requerido, o pagamento da importância devida em até 36 (trinta e seis) parcelas mensais e consecutivas, fixando o prazo de 15 (quinze) dias, a contar do recebimento da notificação, para que seja comprovado, perante este Tribunal, o recolhimento da primeira parcela, e de 30 (trinta) dias, a contar da parcela anterior, para que seja comprovado o recolhimento das demais parcelas, devendo incidir sobre cada valor mensal os devidos acréscimos legais, na forma prevista na legislação vigente, além de alertar que a falta de comprovação do recolhimento de qualquer parcela importará no vencimento antecipado do saldo devedor, nos termos do art. 217 do Regimento Interno  do TCU;
9.5. com fundamento no art. 28 da Lei 8.443/1992, autorizar, desde logo, a cobrança judicial das dívidas, caso não atendida a notificação; 
9.6. com fundamento no art. 16, § 3º, da Lei 8.443/1992, c/c art. 209, § 7º, do Regimento Interno do TCU, remeter cópia deste acórdão à Procuradoria da República em São Paulo, para adoção das medidas que entender cabíveis; 
9.7. dar ciência deste acórdão ao Ministério do Turismo e aos responsáveis.
HISTÓRICO
2.	Cuidam os autos de tomada de contas especial instaurada pelo Ministério do Turismo (MTur) em desfavor de Antônio Carlos Ribeiro, ex-prefeito do Município de Nipoã/SP, em razão da impugnação total de despesas do Convênio 1.381/2008 (Siafi/Siconv 701119) , que tinha por objeto apoio à realização do evento intitulado 'Natal em Festa'. 
2.1. O convênio foi firmado no valor de R$ 111.400,00, sendo R$ 100.000,00 à conta do órgão concedente e R$ 11.400,00 referentes à contrapartida da entidade convenente. Os recursos federais foram creditados na conta específica do convênio em 17/2/2009. 
2.2. Na fase interna da TCE, o órgão concedente concluiu pela impugnação total de despesas, devido à irregularidade na execução física, conforme consignado nas Notas Técnicas 768/2013 e 169/2013 e no Relatório de TCE 33/2016. 
2.3. A unidade instrutora desta Corte concluiu pela irregularidade das contas, imputação parcial de débito (R$ 3.500,90) e aplicação das multas previstas nos arts. 57 e 58, incisos I e II, da Lei 8.443/1992, com a anuência do Ministério Público junto ao TCU. 
2.4. No âmbito desta Corte, a condenação, nos termos do acórdão anteriormente transcrito, decorreu em razão da não comprovação da execução de ações de divulgação do evento em rádio e carro de som, bem como da não comprovação do efetivo pagamento às bandas que teriam se apresentado no evento, em virtude da ausência de comprovantes de pagamento de cachês artísticos, assinados pelos próprios artistas ou por seus representantes legais identificados por meio de contrato social, contrato de exclusividade ou instrumento de procuração devidamente registrados em cartório.
2.5. Não satisfeito com o julgado, o Sr. Antônio Carlos Ribeiro opôs recurso de reconsideração (peça 30) , objeto do presente exame.
ADMISSIBILIDADE
3.	Reitera-se o exame preliminar de admissibilidade (peça 31) , ratificado pelo ministro-relator (peça 35) , que concluiu pelo conhecimento do recurso, suspendendo-se os efeitos dos subitens 9.2, 9.3 e 9.5 do Acórdão 2166/2018-TCU-Primeira Câmara em relação ao recorrente, com fulcro nos arts. 32, inciso I, e 33 da Lei 8.443/1992 c/c o art. 285 do RI/TCU. 
MÉRITO
4.	Delimitação
4.1. Constitui objeto do recurso verificar:
a) se é possível comprovar a regularidade na aplicação dos recursos (peça 30, p. 1-8) ; e
b) se há razoabilidade na imputação do débito e da multa aplicada (peça 30, p. 8-9) .
5.	Da regularidade das contas
5.1. O recorrente argui a regularidade das contas, tendo em vista os seguintes argumentos: 
a) a documentação relativa à execução do objeto conveniado foi apresentada ao órgão concedente no momento da prestação de contas, enquanto o recorrente ainda exercia o mandato de prefeito municipal de Nipoã;
b) as falhas apontadas para a reprovação da prestação de contas dos recursos não caracterizam prejuízo ao erário, tanto que contaram com parecer favorável da unidade instrutora e do Ministério Público junto ao TCU. O evento 'Natal em Festa' foi um sucesso de público e repercussão regional, atendendo o propósito do convênio de incentivar e desenvolver o turismo regional, que contou com a presença de vários visitantes de cidades da região de São José do Rio Preto, importante polo do noroeste paulista;
c) os recursos federais foram utilizados para a contratação das Bandas Frank Aguiar, Alex e Konrado, show pirotécnico, ações de divulgação do evento em rádio, carro de som, serviços de segurança, sonorização, iluminação, locação de palco sanitários químicos e gerador de energia;
d) as fotos do evento, necessárias para a prestação de contas, foram tiradas de forma amadora pelos servidores da prefeitura municipal de Nipoã e por isso foram reputadas insatisfatórias pelo órgão concedente;
e) a prestação de contas contou com toda a documentação que demonstra a regularidade na aplicação dos recursos: notas de empenho, notas fiscais e cópias dos cheques utilizados para pagamento;
f) não houve, por parte da municipalidade, a adoção das providencias necessárias à obtenção da comprovação do efetivo pagamento do cachê dos artistas pela empresa detentora da carta de exclusividade para os dias do evento. Como ela detinha a exclusividade da data para a realização dos shows, a municipalidade reputou regular o pagamento a ela, mediante apresentação da nota fiscal após o show;
g) a falha quanto à inexistência de contrato de exclusividade procede. Por descuido, a contratação dos artistas consagrados foi feita com base somente na carta de exclusividade das datas, e não com o contrato de exclusividade;
h) o critério adotado pela municipalidade de Nipoã, à época, nesse caso, foi o mesmo para as contratações semelhantes quando feitas com recursos provindos de convênios de nível estadual;
i) embora o termo de convênio exigisse tal providência com amparo em jurisprudência do Tribunal de Contas da União, o Superior Tribunal de Justiça possui precedente que assegura que a inviabilidade de contratação que se extrai do art. 25, inciso III, da Lei de Licitações não exige um contrato de exclusividade preexistente, podendo ser comprovado por outros meios;
j) a contratação de artistas mediante empresário detentor de carta de exclusividade, e não contrato registrado em cartório, foi aceita pela prefeitura municipal de Nipoã pelo mesmo raciocínio jurídico aceito pelo Superior Tribunal de Justiça;
k) não havia como contratar os profissionais diretamente ou por intermédio de seus representantes exclusivos, porque havia outros contratos de exclusividade por turnê, região, dentre outras modalidades de ajustes entre eles, e que deviam ser respeitados; e
l) embora desatendida a regra esculpida no termo de convênio e na orientação jurisprudência do Tribunal de Contas da União (Acórdão 96/2008-TCU-Plenário; Acórdão 1435/2017-TCU-Plenário) , essa infringência, por si só, não constitui motivo suficiente para a reprovação da aplicação dos recursos federais.
Análise
5.2. Não assiste razão ao recorrente. Vale destacar que nenhum novo elemento probante foi acostado aos autos.
5.3. A apresentação da cópia do contrato de exclusividade dos artistas com o empresário contratado, registrado em cartório, não é mera orientação jurisprudencial, mas, sim, condição para a contratação por inexigibilidade de artistas consagrados, por meio de intermediários ou representantes.
5.4. No tocante ao Convênio 1.381/2008, essa exigência está explicitamente consignada na cláusula terceira, II (peça 1, p. 49-51) : 
'cc) publicar no Diário Oficial da União eventuais contratos de exclusividade de artistas com empresários a serem contratados no âmbito deste Convênio, no prazo de 5 (cinco) dias, em conformidade com o artigo 26, da Lei n 2 8.666/93, atualizada, sob pena de glosa dos valores pactuados no presente Instrumento, quando for o caso;'
5.5. Como bem destacado no relatório fundamentador do acórdão ora vergastado (peça 23, itens 13 e 15) , não foi acostado aos autos documento comprobatório do efetivo recebimento de cachê por parte dos artistas, nem da execução das ações de divulgação do evento em rádio e carro de som. Pesa, ainda, a inexistência de documentação financeira que comprove tal pagamento. Tal situação afasta a aplicação do entendimento esposado no voto condutor do Acórdão 660/2016-TCU-Primeira Câmara, de relatoria do Ministro Benjamin Zymler. Isso porque, para não haver a glosa da despesa, é necessária a comprovação da execução do objeto e do nexo causal entre os valores do convênio e os documentos de despesa apresentados pelas empresas contratadas para realização do evento, o que não ocorreu no caso em comento.
5.6. Soma-se a isso a falta de credibilidade das cópias dos cheques apresentados, uma vez que não correspondem à autêntica reprodução (peça 6, p. 72 e 75) . Da análise documental, apenas há como comprovar que dois cheques foram emitidos e sacados da conta específica do convênio (peça 6, p. 51) . Porém, não há como garantir que tais recursos se prestaram a pagar o cachê dos artistas.
5.7. É razoável afirmar que era possível ao responsável, na condição de gestor dos recursos, ter consciência das exigências constantes das cláusulas pactuadas no convênio assinado e era exigível, do responsável, conduta diversa daquela que adotou.
5.8. Vale destacar que, não se questiona, nos autos, a realização do evento, mas, sim, a comprovação do nexo causal entre os recursos federais repassados e as despesas realizadas, além da processualística adotada na contratação das bandas.
5.9. A ausência do nexo de causalidade impossibilita identificar se o objeto foi executado (ou custeado) com recursos de outras fontes ou, ainda, oriundos de outro convênio com entidades federais, com possíveis desvios das verbas próprias da avença. Tal situação é apta a caracterizar o efetivo prejuízo ao erário, ainda que se confirme a realização do objeto conveniado.
5.10. Esse entendimento fundamenta-se no dever de prestar contas, previsto no parágrafo único do art. 70 da Constituição Federal, bem como em outros normativos infraconstitucionais - como o Decreto-Lei 200/1967 e a Instrução Normativa STN 1/1997. Nesse sentido é o teor dos seguintes julgados deste Tribunal: Acórdão 1573/2007-TCU-Primeira Câmara, relatado pelo ministro Valmir Campelo, 297/2008-2ª Câmara, da relatoria do ministro Augusto Sherman, e 747/2007-Plenário, relatado pelo ministro Ubiratan Aguiar.
5.11. O ônus da prova da idoneidade no emprego dos recursos, no âmbito administrativo, recai sobre o gestor, obrigando-o a comprovar que foram regularmente aplicados quando da realização do interesse público. 
5.12. Por conseguinte, deve o responsável produzir e juntar aos autos elementos probatórios suficientemente robustos para fazer ver cabalmente não apenas as despesas realizadas, mas também o nexo causal entre estas e os recursos repassados para sua realização.
5.13. Ora, a inexistência da apresentação da cópia dos cheques, alinhada à ausência da comprovação do efetivo pagamento aos artistas, impede o estabelecimento do nexo causal entre as despesas realizadas e os recursos federais geridos. 
5.14. Assim, levando-se em conta essas lacunas, conjuntamente com a inexistência do contrato de exclusividade dos artistas com o empresário contratado, registrado em cartório, verifica-se que não houve demonstração a contento da boa e regular aplicação dos recursos conveniados.
5.15. A mencionada decisão judicial prolatada pelo STJ não socorre ao recorrente, uma vez que não é passível de alterar a conclusão pela ocorrência de débito na presente tomada de contas especial, haja vista que, aqui, se trata de ônus do gestor em comprovar a regularidade da aplicação dos recursos públicos, ao passo que a citada decisão judicial estava voltada para a prática de ato ilícito civil, em instância independente da administrativa, nos termos da legislação regente.
5.16. Muito embora a unidade técnica de origem tenha se manifestado pelo acatamento de parte das justificativas, tal posicionamento não vincula o Plenário desta Corte, que, após suas análises, pode concluir por de forma diferente, porém, fundamentada. 
5.17. No mais, esta Corte de Contas é órgão independente e tem amparo constitucional e normativo próprio, logo, não possui qualquer vinculação a outros entes federativos.
6.	Da razoabilidade do débito e da multa
6.1. O recorrente argui a ausência de razoabilidade na imputação do débito e da multa, tendo em vista os seguintes argumentos: 
a) não há dúvida de que o objeto do convênio foi executado nos termos propostos. A condenação pelo Tribunal de Contas da União, em tomada de contas especial, ao pagamento de débito está relacionada à ocorrência de prejuízo ao erário, possuindo, essencialmente, natureza reparadora, conforme evidencia a leitura sistemática da Constituição Federal de 1988 (art. 71) , da Lei 8.443/1992 (arts. 8º, 12, 16, 19, 57 e 58) e do Regimento Interno do TCU (arts. 197, 202, 209 e 210 e 267) .
b) no caso de irregularidades que não resultem em dano ao erário, cabe a imputação de multa aos responsáveis, conforme determina o art. 19 da Lei 8.443/1992:
c) em situações semelhantes, a jurisprudência deste Tribunal tem considerado irregular as contas do responsável pela contratação de artista sem contrato de exclusividade, mas sem a imputação de débito, quando comprovada a execução do objeto;
d) as falhas apontadas são passíveis de julgamento pela irregularidade das contas em apreço. Contudo, diante da incontroversa apresentação da banda Batom na Cueca - comprovada por autoridades públicas, inclusive - temos que a finalidade do objeto do convênio foi atingida, inexistindo prejuízo ao erário;
e) a multa deve ser fixada observando o princípio da proporcionalidade e da gravidade da infração. Da forma como feita no acórdão recorrido, no valor de R$ 12.000,00, em desfavor do recorrente, destoa dos julgados desta Corte, mostrando-se razoável a fixação em R$ 5.000,00, do mesmo modo que o aplicado no Acórdão 5662/2014-TCU-Primeira Câmara, TC Processo 002.281/2011-2, relator Ministro Bruno Dantas.
Análise
6.2. Não assiste razão ao recorrente ao se insurgir contra a penalidade aplicada, uma vez que foram observados os princípios da razoabilidade e da proporcionalidade, sopesando-se a gravidade do ato e o prejuízo causado ao erário.
6.3. O precedente citado não socorre ao recorrente, uma vez que o TC Processo 002.281/2011-2, que resultou no Acórdão 5/2014-TCU-Primeira Câmara, fundamentou a condenação, basicamente, na ausência da comprovação do contrato de exclusividade entre a empresa contratada e os artistas (item 13 do relatório) . 
6.4. Por outro lado, em que pese a realização do objeto, neste processo de contas, o recorrente está sendo responsabilizado pela não comprovação do efetivo pagamento às bandas e das ações de divulgação do evento. Tal situação é apta a caracterizar o efetivo prejuízo ao erário, ainda que se confirme a realização do objeto conveniado.
6.5. Inexistindo o nexo entre as despesas realizadas e os recursos federais geridos, torna-se impossível identificar se o objeto foi executado (ou custeado) com recursos de outras fontes ou, ainda, oriundos de outro convênio com entidades federais, com possíveis desvios das verbas próprias da avença.
6.6. É sabido que a dosimetria da multa aplicada aos responsáveis no acórdão condenatório, como é praxe nos processos deste Tribunal, e, ao contrário do processo penal, não foi realizada em função de cada ato praticado, e, sim, pelo conjunto dos atos irregulares tratados no processo. Há uma sanção única, que reflete o universo dos fatos do processo, sem a necessidade de quantificar sanções em separado para cada infração. 
6.7. A ponderação do valor de cada uma dessas apenações é tarefa do julgador, cabendo a ele ponderar a gravidade relativa das irregularidades na hora de calcular a dosimetria da pena a ser aplicada.
6.8. Por óbvio não há, nas multas do art. 57 da Lei 8.443/1992, proporção a ser seguida com rigidez matemática, a exigir que, se for elidida uma só das falhas, a multa tenha, necessariamente, que ser reduzida em determinado grau. 
6.9.  No caso da multa do art. 57, a diretriz a ser observada nesse trânsito entre o mínimo e o máximo permitidos pela lei é a de que o valor estabelecido no caso concreto seja compatível com a gravidade da conduta globalmente considerada, atendo-se à lesividade de seus efeitos e à culpabilidade do agente, com vistas a atender às finalidades de reprovação e prevenção do ilícito. 
6.10. Conforme a firme jurisprudência do TCU, a imputação das sanções dos arts. 57 e 58 da Lei 8.443/1992, assim como do débito, exige apenas a verificação da ocorrência de culpa, em qualquer uma de suas modalidades, o que restou evidenciado, no presente caso, diante da conduta do responsável.
6.11. Note-se que a atividade do julgador envolve uma certa margem de discricionariedade. Nesse sentido, a multa de R$ 12.000,00 parece razoável, sopesando-se adequadamente a conduta do responsável que ocorreu em débito de R$ 75.314,19, em valores históricos, ressaltando-se que, quando o responsável é julgado em débito, pode o Tribunal aplicar-lhe multa de até cem por cento do valor atualizado do dano causado ao erário, conforme estabelecido no art. 267 do Regimento Interno. 
6.12. Neste caso concreto, foram devidamente sopesadas as gravidades das irregularidades e do dano causado ao erário, além do grau de culpabilidade do agente e das circunstâncias fáticas. Além disso, foram respeitados os limites fixados nos arts. 57 da Lei 8.443/1992 e 267 do Regimento Interno do TCU, tendo sido o valor da multa arbitrado em 16% do débito não atualizado.
6.13. Assim, o débito e a multa aplicados pelo Tribunal atendem ao princípio da razoabilidade, quando analisados adequadamente aos subcritérios da necessidade, adequação e proporcionalidade em sentido estrito da pena.
CONCLUSÃO
7.	Em face das análises anteriores, conclui-se que:
a) foram devidamente sopesadas as gravidades das irregularidades e do dano causado ao erário, além do grau de culpabilidade do agente e das circunstâncias fáticas. Além disso, foram respeitados os limites fixados nos arts. 57 da Lei 8.443/1992 e 267 do Regimento Interno do TCU, tendo sido o valor da multa arbitrado em 16% do débito não atualizado
b) a inexistência da apresentação de legítima cópia dos cheques, alinhada à ausência da comprovação do efetivo pagamento aos artistas e das ações de divulgação do evento, impede o estabelecimento do nexo causal entre as despesas realizadas e os recursos federais geridos.
7.1. Com base nessas conclusões, os elementos apresentados pelo recorrente não têm o condão de modificar a deliberação recorrida, devendo-se mantê-la em seus exatos termos.
PROPOSTA DE ENCAMINHAMENTO
8.	Diante do exposto, com fundamento nos arts. 32, inciso I, e 33 da Lei 8.443/1992, submetem-se os autos à consideração superior, propondo-se:
a)	conhecer do recurso e, no mérito, negar-lhe provimento; e
b)	comunicar ao recorrente e aos demais interessados a deliberação que vier a ser proferida por esta Corte."
2.	O sr. Diretor e o sr. Secretário-substituto da Serur ratificaram a instrução acima (peça 37 e 38) .
3.	O d. representante do Ministério Público junto ao Tribunal de Contas da União (MP/TCU) , em sua intervenção regimental, manifestou-se de acordo com o encaminhamento sugerido pela unidade técnica (peça 39) .
É o relatório.

não há

Procurador Rodrigo Medeiros de Lima

RECURSO DE RECONSIDERAÇÃO EM TOMADA DE CONTAS ESPECIAL. CONVÊNIO. APOIO À REALIZAÇÃO DE EVENTO FESTIVO. NÃO COMPROVAÇÃO DA EXECUÇÃO FÍSICA DO OBJETO E DO NEXO CAUSAL ENTRE RECURSOS E DESPESAS. IRREGULARIDADE DAS CONTAS. DÉBITO. MULTA. ARGUMENTOS INSUFICIENTES PARA ALTERAR A DELIBERAÇÃO RECORRIDA. NEGATIVA DE PROVIMENTO. CIÊNCIA.

TOMADA DE CONTAS ESPECIAL (TCE)

Secretaria de Recursos (Serur)

Em exame recurso de reconsideração interposto pelo sr. Antônio Carlos Ribeiro, ex-prefeito de Nipoã/SP, contra o Acórdão 2166/2018-TCU-Primeira Câmara, proferido em tomada de contas especial instaurada pelo Ministério do Turismo (MTur) em decorrência de indícios de irregularidades na execução do Convênio 701.119/2008.
2.	O objeto do ajuste era apoiar a realização de evento intitulado "Natal em Festa", na data de 14/12/2008, e seu valor total alcançou R$ 111.400,00, dos quais R$ 100.000,00 provenientes de recursos federais e R$ 11.400,00 advindos dos cofres municipais.
3.	A vigência de convênio era de 12/12/2008 a 18/4/2009 e os recursos foram liberados por meio da ordem bancária 2009OB800101, de 13/2/2009 (peça 1, p. 66) .
4.	A prestação de contas foi analisada por meio do Parecer de Análise Técnica 205/2010 (peça 1, p. 73-83) e da Nota Técnica de Reanálise 768/2013 (peça 1, p. 105-113) - relativos à execução física - e por meio das Notas Técnicas de Análise/Reanálise 22/2011 (peça 1, p. 87-92) e 169/2016 (peça 1, p. 114-117) - atinentes à execução financeira.
5.	O MTur concluiu pela reprovação das contas e pela glosa do valor integral das despesas devido à ausência de documentos que comprovassem as seguintes despesas:
	a) contratação de empresa especializada em segurança, com equipe de 60 pessoas;
	b) show pirotécnico;
	c) contratação de sistema de telecomunicação para divulgação em duas rádios, com cinco inserções diárias de trinta segundos, ao custo de R$ 30,00 por oito dias em cada rádio;
	d) locação de gerador de energia, de palco, de sanitários químicos e de sistema de iluminação e de som;
	e) locação de trio-elétrico para divulgação do evento na cidade e região, durante oito dias; e
	f) shows da dupla Alex e Konrado e do cantor Frank Aguiar, com utilização da logomarca do MTur e elementos que permitissem identificar a data e a efetiva apresentação dos artistas.
II
6.	No âmbito desta Corte de Contas, o ex-gestor foi citado em razão das irregularidades abaixo descritas:
	a) contratação da empresa A. de Sousa Produção e Eventos ME por inexigibilidade de licitação, sem comprovação de que era representante exclusiva dos artistas que teriam se apresentado no evento, em ofensa ao disposto no art. 25, inciso III, da Lei 8.666/1993, na cláusula terceira, inciso II, alínea "h", do termo de convênio, e no subitem 9.5.1 do Acórdão 96/2008-TCU-Plenário;
	b) ausência de notas fiscais ou recibos emitidos em nome dos artistas e assinados por seus representantes legais que permitissem o estabelecimento do nexo causal entre as despesas efetuadas com recursos do convênio e o fim a que elas se destinavam, conforme plano de trabalho aprovado, em ofensa ao disposto nos arts. 63 da Lei 4.320/1964; 93 do Decreto-Lei 200/1967; e 30 da Instrução Normativa STN 1/1997, bem como na jurisprudência deste Tribunal;
	c) não comprovação das ações de divulgação do evento em rádio, por meio de cópia do spot irradiado, bem como apresentação de comprovante de veiculação em rádio, com a programação prevista e o mapa de irradiação, contendo o valor das inserções, o "atesto" da rádio e o "de acordo" do convenente, em ofensa ao disposto na cláusula décima segunda, § 2º, alíneas "f" e "j", do termo de convênio; e
	d) não comprovação das ações de divulgação do evento em carro de som, por meio de fotografias e/ou filmagem, constando nome, localidade e data do evento, e utilização da logomarca do MTur, bem como declaração emitida pelo contratado, contendo nome, RG, CPF, valor recebido, discriminação detalhada dos serviços prestados, período de execução e o "de acordo" do convenente, em ofensa ao disposto na cláusula décima segunda, § 2º, alíneas "f" e "h", do termo de convênio.
7.	Embora devidamente notificado, o sr. Antônio Carlos Ribeiro não se manifestou.
8.	O feito prosseguiu regularmente e, mediante a decisão ora vergastada, houve o julgamento pela irregularidade das contas do responsável, com condenação em débito relativo a despesas que não restaram comprovadas, quais sejam: (i) pagamento às bandas que teriam se apresentado no evento, em virtude da ausência de comprovantes de pagamento de cachês, assinados pelos próprios artistas ou por seus representantes legais identificados por meio de contrato social, contrato de exclusividade ou instrumento de procuração devidamente registrados em cartório (R$ 80.000,00) ; e (ii) ações de divulgação em rádio e em carro de som (R$ 3.900,00) . Com a aplicação do critério de proporcionalidade do convênio (89,8% concedente e 10,2% convenente) , o débito apurado alcançou R$ 75.314,19.
9.	Além disso, houve a aplicação de multa no valor de R$ 12.000,00.
10.	É contra essa decisão que se insurge o recorrente.
III
11.	Por estarem presentes os requisitos de admissibilidade previstos nos arts. 32, inciso I, e 33 da Lei 8.443/1992, conheci do recurso de reconsideração interposto. Passo, neste momento, ao exame de mérito.
12.	Em suas alegações recursais, o sr. Antônio Carlos Ribeiro aduz que: (i) a documentação relativa à execução do objeto conveniado foi apresentada ao órgão concedente no momento da prestação de contas; (ii) as falhas apontadas não caracterizam prejuízo ao erário, sendo que o evento "Natal em Festa" teria sido um sucesso de público e de repercussão regional, atendendo ao propósito do convênio de incentivar e desenvolver o turismo regional; (iii) os recursos federais foram utilizados para a contratação das bandas "Frank Aguiar" e "Alex e Konrado", de show pirotécnico, de ações de divulgação do evento em rádio e em carro de som, de serviços de segurança, sonorização e iluminação, de palco, de sanitários e de gerador de energia; (iv) as fotos do evento, necessárias para a prestação de contas, foram tiradas de forma amadora por servidores da prefeitura municipal e, por isso, foram reputadas insatisfatórias pelo órgão concedente; (v) a prestação de contas contou com toda a documentação que demonstra a regularidade na aplicação dos recursos: notas de empenho, notas fiscais e cópias dos cheques utilizados para pagamento; (vi) não houve, por parte da municipalidade, a adoção das providências necessárias à obtenção da comprovação do efetivo pagamento do cachê dos artistas pela empresa detentora da carta de exclusividade para os dias do evento porque, como ela detinha a exclusividade da data para a realização dos shows, considerou-se regular o pagamento mediante apresentação da nota fiscal após o show; (vii) a contratação dos artistas foi feita com base somente na carta de exclusividade das datas, e não com o contrato de exclusividade, pois o critério adotado pela municipalidade à época foi o mesmo para as contratações semelhantes feitas com recursos de convênios firmados com o Estado de São Paulo; (viii) o Superior Tribunal de Justiça possui precedente que assegura que a inviabilidade de contratação que se extrai do art. 25, inciso III, da Lei 8.666/1993 não exige um contrato de exclusividade preexistente, podendo ser comprovada por outros meios; (ix) a contratação de artistas mediante empresário detentor de carta de exclusividade, e não contrato registrado em cartório, foi feita pela prefeitura municipal de Nipoã/SP com base no mesmo raciocínio jurídico do Superior Tribunal de Justiça; (x) não havia como contratar os profissionais diretamente ou por intermédio de seus representantes exclusivos porque havia outros contratos de exclusividade por turnê/região que deveriam ser respeitados; e (xi) embora desatendida a regra contida no termo de convênio e na jurisprudência do TCU (Acórdão 96/2008-TCU-Plenário e 1.435/2017-Plenário) , essa infringência, por si só, não constitui motivo suficiente para a reprovação da aplicação dos recursos federais.
IV
13.	A Serur entende não assistir razão ao recorrente e destaca que não foram acostados quaisquer novos elementos probantes das alegações feitas. Destaca não haver prova do efetivo recebimento de cachê por parte dos artistas, nem da execução das ações de divulgação do evento em rádio e carro de som.
14.	Salienta, ademais, a falta de credibilidade das cópias dos cheques apresentados, uma vez que não se trata de reprodução autêntica (peça 6, p. 72 e 75) . Da análise documental, seria possível aferir tão somente que dois cheques foram emitidos e sacados junto à conta específica do convênio (peça 6, p. 51) . Porém, a Serur entende que não há como afirmar que tais recursos serviram ao pagamento de cachês.
15.	A unidade técnica destaca, ainda, que não se questiona a eventual realização do evento, mas, sim, a comprovação do nexo de causalidade entre os recursos federais repassados e as despesas realizadas, além da processualística adotada na contratação das bandas (inexistência do contrato de exclusividade, registrado em cartório) . 
16.	Diante do exposto, a unidade técnica recomenda a rejeição do apelo.
17.	O MP/TCU manifestou-se de acordo com a proposta de encaminhamento acima. 
V
18.	Estou de acordo com o exame empreendido pela Serur, ratificado pelo MP/TCU, razão pela qual incorporo-o às minhas razões de decidir.
19.	Consoante consta dos autos, o plano de trabalho aprovado (peça 1, p. 15-27) previa a realização das despesas a seguir discriminadas, no total de R$ 111.400,00:
	a) contratação das atrações artísticas "Frank Aguiar" (R$ 63.000,00) e "Alex & Konrado" (R$ 17.000,00) , e de show pirotécnico (R$ 4.500,00) ;
	b) ações de promoção e divulgação do evento, por meio de inserções em rádio (R$ 2.400,00) e carro de som (R$ 1.500,00) ; e
	c) serviços de segurança (R$ 3.600,00) , sonorização (R$ 5.000,00) e iluminação (R$ 3.000,00) ; e locação de palco (R$ 5.000,00) , de sanitários químicos (R$ 4.400,00) e de gerador de energia (R$ 2.000,00) .
20.	A decisão recorrida considerou como devidamente comprovados os gastos listados nas letras "c" e "a", parte final (show pirotécnico) . Remanesceram não comprovadas, contudo, as despesas relacionadas às apresentações artísticas e às ações de promoção e divulgação do evento.
21.	De fato, não houve comprovação da execução das ações de divulgação em rádio e em carro de som por meio da apresentação dos documentos exigidos no termo de convênio. Para a propaganda em rádio, exigia-se cópia do spot irradiado e comprovante de veiculação, com a programação prevista e o mapa de irradiação, contendo o valor das inserções, o "atesto" da rádio e o "de acordo" do convenente (cláusula décima segunda, § 2º, alíneas "f" e "j") . Já para a divulgação em carro de som, havia o dever de apresentar fotografias e/ou filmagem, com nome, localidade e data do evento, e utilização da logomarca do MTur, bem como declaração emitida pelo contratado, contendo nome, RG, CPF, valor recebido, discriminação detalhada dos serviços prestados, período de execução e "de acordo" do convenente (cláusula décima segunda, § 2º, alíneas "f" e "h") .
22.	Logo, na ausência de elementos suficientes aptos a comprovar a execução dos serviços acima listados, impõe-se a glosa dos valores respectivos (R$ 3.900,00) .
23.	Sobre a contratação das atrações artísticas, há, no processo, documentos relativos ao processo de inexigibilidade de licitação e respectivo contrato celebrado com a empresa A. de Sousa Produção e Eventos ME, no valor de R$ 80.000,00, com amparo em parecer jurídico elaborado pela assessoria jurídica da Prefeitura Municipal de Nipoã/SP, datado de 12/6/2008 (peça 6, p. 58-66) . 
24.	Além disso, destaca-se a existência da: (i) Nota Fiscal 124, de 2/2/2009, no valor de R$ 80.000,00, emitida pela empresa A. de Sousa Produção e Eventos ME, referente à realização dos shows no âmbito do Convênio 701.119/2008, devidamente assinada pelo tesoureiro da prefeitura municipal de Nipoã/SP, sr. José Reinaldo Ferreira, e pelo responsável legal da referida empresa (peça 6, p. 74) ; e (ii) Nota de Empenho 482-0/2009, de 2/2/2009, no valor de R$ 80.000,00 (peça 6, p. 73) , assinada pelo recorrente, pelo tesoureiro da prefeitura e pelo responsável legal da empresa, em que consta o pagamento dos serviços descritos na Nota Fiscal 124/2009, por meio do cheque 850004 (peça 6, p. 75) .
25.	Há, também, cartas de exclusividade das bandas "Frank Aguiar" e "Alex e Konrado" concedendo exclusividade à referida empresa especificamente para a data de 14/12/2008, no município de Nipoã/SP (peça 7, p. 37-38) .
26.	A apresentação de contratos de exclusividade de artistas contratados via inexigibilidade no âmbito dos convênios celebrados com o MTur é matéria frequentemente discutida nesta Corte de Contas. Sobre o tema, este Tribunal, ao examinar consulta formulada pelo MTur, decidiu que (vide Acórdão 1435/2017-TCU-Plenário) :
	a) a apresentação apenas de autorização/atesto/carta de exclusividade, que confere exclusividade ao empresário do artista somente para o (s) dia (s) correspondente (s) à apresentação deste, sendo ainda restrita à localidade do evento, não atende aos pressupostos do art. 25, inciso III, da Lei 8.666/1993, representando impropriedade na execução do convênio; e
	b) também contrariam o supracitado dispositivo legal as situações de contrato de exclusividade - entre o artista/banda e o empresário - apresentado sem registro em cartório, bem como de não apresentação, pelo convenente, do próprio contrato de exclusividade.
27.	Ademais, este Tribunal fixou entendimento de que o nexo causal não se estabelecerá quando não restar comprovado que os pagamentos realizados tenham sido recebidos pelo artista ou por seu representante devidamente habilitado. Por representante devidamente habilitado entende-se, a teor da decisão citada, o representante legal do artista cuja comprovação dessa condição jurídica evidencie-se por meio da apresentação de algum desses documentos: contrato de exclusividade, carta de exclusividade ou instrumento de procuração, todos devidamente registrados em cartório.
28.	De fato, os argumentos oferecidos pelo recorrente não se mostram aptos a desconstituir a deliberação vergastada.
29.	O termo de convênio exigia explicitamente, em sua cláusula terceira, item II, alínea "cc" (peça 1, p. 49-51) , a publicação, no Diário Oficial da União, de eventuais contratos de exclusividade de artistas com empresários a serem contratados, em conformidade com o art. 26 da Lei 8.666/1993, sob pena de glosa dos valores pactuados.
30.	Além disso, não há documentos comprobatórios do efetivo recebimento de cachê por parte dos artistas, o que é imprescindível para o estabelecimento do liame causal entre recursos transferidos e despesas efetuadas.
31.	A Serur destaca, ainda, a falta de credibilidade das cópias dos cheques apresentados, uma vez que não coincidem com uma reprodução autêntica (peça 6, p. 72 e 75) . O que restou comprovada, foi, tão somente, a emissão e o saque dos cheques junto à conta específica do convênio (peça 6, p. 51) .
32.	As diversas falhas apontadas, somada à reprovação da prestação de contas pelo órgão concedente em face de irregularidades na execução física do objeto, não permite que se estabeleça o necessário nexo de causalidade entre as verbas federais repassadas à municipalidade e a suposta realização dos shows musicais.
33.	Quanto às demais alegações, creio que foram devidamente refutadas pela instrução técnica, o que torna desnecessárias considerações adicionais.
34.	Ante o exposto, voto no sentido de que o Tribunal adote o acórdão que ora submeto à deliberação deste Colegiado.
TCU, Sala das Sessões Ministro Luciano Brandão Alves de Souza, em 26 de fevereiro de 2019.
BENJAMIN ZYMLER 
Relator